【裁判字號】    90,訴,544
【裁判日期】    900731
【裁判案由】    損害賠償
【裁判全文】
臺灣臺北地方法院民事判決  九十年度訴字第五四四號
    原      告  甲○○
    被      告  乙○○
右當事人間請求損害賠償事件，本院判決如左：
    主      文
被告應給付原告新台幣伍萬元。
原告其餘之訴駁回。
訴訟費用由被告負擔百分之一，餘由原告負擔。
    事      實
甲、原告方面：
一、聲明：被告應給付原告新台幣（下同）五百萬元。
二、陳述：
（一）被告於民國八十九年五月二十四日在臺灣高等法院審理該院八十九年度上字第
      三八一號損害賠償案件時，空言指摘原告散發五十幾張文宣傳單對其橫加侮辱
      、誹謗，繼之當庭以「上訴人（即原告）竟然為了一個考績甲等，對中國商銀
      長官威脅恐嚇要殺人放火，威脅要打斷經理兒子一條腿，像他這種人的人格還
      有什麼價值」等言詞，指摘合法行使訴訟權之原告，足以毀損原告之名譽。又
      本件雖係發生在臺灣高等法院民事庭審理時，但當時除受命法官、書記官、通
      譯、庭務員及兩造在場外，尚有旁聽之民眾，並非如被告所稱無旁聽民眾在場
      。
（二）被告上開毀損原告名譽之行為，依民法第十八條、第一百八十四條及第一百九
      十五條規定，被告自應賠償原告精神損害、名譽損害各二百五十萬元。
三、證據：提出本院八十九年度自字第五三七號、臺灣高等法院九十年度上易字第四
    ○六號刑事判決為證。
乙、被告方面：
一、聲明：駁回原告之訴。
二、陳述：
（一）原告在八十九年五月二十四日當庭虛構事實陳稱：被告橫材入灶，妨害原告名
      譽，導致原告被中國國際商業銀行（下稱中國商銀）處分，故被告才會事後舉
      證答辯。又原告所陳與刑事案件勘驗錄音帶之筆錄不符，被告並未指稱：「像
      他種人的人格還有什麼價值」等語。
（二）臺灣高等法院八十九年度上字第三八一號案件審理之爭點為妨害名譽與原告遭
      中國商銀處分有無因果關係及妨害名譽之行為應給予原告多少精神慰撫金方為
      適當，被告依法本有權利提出有利於己之主張，只要是不違背公序良俗及誠信
      原則，即屬適法。原告既於鈞院八十八年度訴字第二七九六號損害賠償事件第
      一審審理時主張被告涉嫌偽造文書，並要求被告賠償其工作損害二百萬元，被
      告即有權利主張「自訴人（即原告）遭中國商銀處分係因自訴人散發各項攻擊
      性與侮辱性之文宣傳單所致，與妨害名譽侵權行為無因果關係，故關於損害工
      作環境部分之損害賠償請求應予駁回」。
（三）又被告於臺灣高等法院審理上開損害賠償事件時，僅是陳述事實，即「：根據
      民事答辯狀證據證明上訴人（即原告）：：為了：：，揚言要殺人放火，為了
      一個考績的事情，要打斷人家孩子的一條腿：：考績甲等對自訴人影響才一千
      多塊錢，孔子說：『幼吾幼以及人之幼』，對不對？他是當過老師，自己也有
      孩子，人家的孩子跟你有什麼相干，做人要知道羞恥」等陳述，自不得認定被
      告有何故意或過失非法侵害原告權益，亦不生損害賠償之問題。
（四）至本案最具關鍵性者為被告最後一句：「到現在還不知道羞恥」，顯係被告就
      原告「先行（侮辱）行為所導致者」所為之自衛、自辯，無論依一般社會客觀
      價值標準，或依據原告主觀價值判斷，仍屬正當防衛，並無防衛過當之疑慮。
      退步言之，縱被告有侵害原告之名譽權，亦請鈞院審酌事情之前因後果，及事
      實是發生在高等法院民事庭審理時，僅有受命法官、書記官、通譯、庭務員及
      兩造在場，原告之名譽權受損並不嚴重。
三、證據：提出中國商銀職工薪資單為證。
丙、本院依職權調閱八十九年度自字第五三七號公然侮辱案件全卷。
    理      由
一、原告主張：被告於八十九年五月二十四日在臺灣高等法院審理該院八十九年度上
    字第三八一號損害賠償案件時，空言指摘原告散發五十幾張文宣傳單對其橫加侮
    辱、誹謗，繼之當庭以「上訴人（即原告）竟然為了一個考績甲等，對中國商銀
    長官威脅恐嚇要殺人放火，威脅要打斷經理兒子一條腿，像他這種人的人格還有
    什麼價值」等言詞，指摘合法行使訴訟權之原告，足以毀損原告之名譽。爰依民
    法第十八條、第一百八十四條及第一百九十五條規定，請求被告賠償原告精神損
    害、名譽損害各二百五十萬元等語。被告則以：被告於臺灣高等法院審理時所為
    之陳述僅係事實，自不得認定被告有何故意或過失非法侵害原告權益，亦不生損
    害賠償之問題，且被告並未指稱「像他這種人的人格還有什麼價值」等詞。至本
    案最具關鍵性者為被告最後一句「到現在還不知道羞恥」一詞，顯係被告就原告
    「先行（侮辱）行為所導致者」所為之自衛、自辯，無論依一般社會客觀價值標
    準，或依據原告主觀價值判斷，仍屬正當防衛，並無防衛過當之疑慮。退步言之
    ，縱被告有侵害原告之名譽權，亦請鈞院審酌事情之前因後果，及事實是發生在
    臺灣高等法院民事庭審理時，僅有受命法官、書記官、通譯、庭務員及兩造在場
    ，原告之名譽權受損並不嚴重等語。
二、經查，被告於八十九年五月二十四日在臺灣高等法院審理該院八十九年度上字第
    三八一號損害賠償事件時，以「：：可見在被上訴人（即被告）自己所提的民事
    答辯狀裡面，所提證物可證明上訴人（即原告）為了（一個考績的事情），到處
    揚言要殺人放火，為了一個考績的事情，要打斷人家孩子的一條腿，遷怒不相干
    的人：：這種人依照這種行為，他的人格假定是並不值得六百萬元，真的說他為
    了一千多塊錢，他竟然威脅打斷別人孩子的腿，孔子說：『幼吾幼以及人之幼』
    ，對不對？他是當過老師，自己也有孩子，為了這麼一點點錢，你要去打斷人家
    孩子的腿，人家的孩子跟你有什麼相干，你這個人要知道羞恥，我在中國商銀人
    評會（說）這個人不知道羞恥，到現在還不知道羞恥」等言詞，指摘合法行使訴
    訟權利之原告，並經法院認被告所為係犯刑法第三百十條第一項之誹謗罪，判處
    有期徒刑三個月，如易科罰金以三百元折算一日確定等情，有本院八十九年自字
    第五三七號、臺灣高等法院九十年度上易字第四○六號刑事判決書附卷可稽，並
    經本院調閱上開刑事案件全卷查核屬實，復為兩造所不爭執，應堪信為真實。至
    被告雖稱原告所指訴之事實與勘驗筆錄所載不符等語，惟查，被告係於臺灣高等
    法院八十九年度上字第三八一號損害賠償事件審理時為上開陳述，原告雖然在場
    ，但畢竟無法逐字記憶，故縱有約略不符之處，亦不影響本件原告主張其名譽權
    受侵害之事實。
三、按所謂之名譽，乃指人格之社會評價，而所謂侵害名譽，亦係指貶損他人人格在
    社會之評價而言，是亦必須依社會觀念，足認其人之聲譽，己遭貶損而言，最高
    法院五十八年台上字第二三二九號判決亦採相同見解。本件原告主張因被告所為
    前開陳述致其名譽及精神受有損害等語，為被告所否認，並以前詞置辯。查被告
    於上開時地當庭為前開陳述指摘原告，已如前述，惟該案件係本院八十七年度自
    字第二四八號誹謗案件附帶民事訴訟，同係被告毀損原告名譽之案件（臺灣高等
    法院八十九年度上字第三八一號案件中原告為上訴人，被告為被上訴人），而原
    告依憲法所保障之訴訟上之權利提起民事損害賠償訴訟，自屬正當權利之行使，
    然而，被告於答辯時，並不對該案之重心在於伊有無以言詞毀損原告乙節答辯，
    竟以無相關聯之事實，指摘原告「你這個人要知道羞恥，我在中國商銀人評會（
    說）這個人不知道羞恥，到現在還不知羞恥」，對於原告合法權利之行使，一連
    三次謾罵原告不知羞恥，顯非言論自由欲保障之範圍，更難認謾罵別人不知羞恥
    是訴訟上行為所必需，自構成原告名譽明顯而立即之危險，而被告一連串三次謾
    罵之行為，難謂無實質之惡意，而對他人合法權利行使予以謾罵，當非測試真理
    之途徑，客觀上，謾罵既非善意之評論，亦非理性意見之交換，僅為有意貶低他
    人人格之目的，當無法使人接受。從而，被告既意在謾罵，無助於其個人自我價
    值之實現；從利益權衡之觀點，被告謾罵之「言論自由」與原告合法行使訴訟權
    之行為，而造成名譽權受損間相互權衡，亦不相當，自難認為符合刑法第三百十
    一條之「自衛、自辯或保護合法利益」之免責範圍，亦難認被告所為之上開陳述
    屬其行使答辯之正當防衛範圍。被告以其所為之行為係伊就原告之先行行為所為
    之自衛、自辯，無論依一般社會客觀價值標準，或依據原告主觀價值判斷，均屬
    正當防衛等語，並不足採。又被告所為之前揭陳述，本含有高度之負面評價，依
    社會上大多數人之觀念及評價，兼考量本件當時原、被告分別為中國商銀之襄理
    、科長，有一定之社會身分地位，是自應認已達到貶損他人名譽及人格尊嚴之程
    度，對原告之人格在社會之評價自有貶損，被告顯係故意侵害原告名譽無疑，其
    應負損害賠償責任至為灼然。
四、次按不法侵害他人之身體、健康、名譽或自由者，被害人雖非財產上之損害，亦
    得請求賠償相當之金額；其名譽被侵害者，並得請求為回復名譽之適當處分，民
    法第一百九十五條第一項定有明文。是名譽受損害者，所得請求者乃非財產上之
    損害賠償，亦即精神上之損害賠償，原告分別請求被告賠償名譽上及精神上之損
    害，尚有誤解，爰併認其請求精神上損害賠償五百萬元。復按所謂相當金額，應
    以實際加害情形與其名譽是否重大，及被害人之身分、地位、與加害人經濟狀況
    等關係定之，最高法院四十七年台上字第一二二一號判例可資參照。而被害人名
    譽影響重大與否，應以客觀之社會價值衡量，不得專以受害人主觀之感受為斷。
    查原告係大學畢業，中國商銀襄理，月薪十萬餘元，育子一人，有不動產一間，
    被告為碩士，中國商銀儲蓄部之科長，月薪九萬餘元，育子一人，有不動產一間
    等情，為兩造所不爭（參本院九十年七月十七日言詞辯論筆錄及臺灣高等法院八
    十九年度上字第三八一號判決），本院審酌兩造係因產業工會事務發生爭端，並
    因而互提刑事告訴或自訴，被告並因此於臺灣高等法院八十九年度上字第三八一
    號損害賠償事件審理時，以前開陳述之方式侵害原告之名譽權，兼併審酌兩造之
    身分、地位、兩造間經濟狀況、被告侵權行為之態樣、加害程度、被告可歸責程
    度，及前開事實係發生於臺灣高等法院審理兩造之損害賠償案件時，在場聽聞之
    人數並不多等情，認原告非財產上損害之賠償以五萬元為適當，應予准許，逾此
    數額之請求，則無理由，應予駁回。
五、因本案事證已臻明確，兩造其餘主張陳述及所提之證據，均毋庸再予審酌，附此
    敘明。
六、結論：原告之訴為一部有理由，一部無理由，依民事訴訟法第七十九條但書，判
    決如主文。
中      華      民      國    九十      年      七      月    三十一    日
                                            民事第五庭法      官  林秀圓
右為正本係照原本作成
如對本判決上訴，須於判決送達後廿日內向本院提出上訴狀
中      華      民      國    九十      年      七      月    三十一    日
                                                      法院書記官  陳嘉慧


司法院資訊處製作；財團法人民間司法改革基金會備份。
